臺灣嘉義地方法院民事裁定
111年度輔宣字第28號
聲  請  人  程彤恩  



相  對  人  程堂棋  


關  係  人  程明彬  

上列當事人間請求輔助宣告事件，本院裁定如下：
    主  文
宣告程堂棋（男、民國00年0月00日生、身分證統一編號：Z0000
00000號）為受輔助宣告之人。
選定程彤恩（女、民國00年00月00日生、身分證統一編號：Z000
000000號）、程明彬（男、民國00年0月00日生、身分證統一編
號：Z000000000號）共同為受輔助宣告人程堂棋之輔助人。
受輔助宣告之人程堂棋為如附表所示之行為，均應經輔助人同意
。
聲請程序費用新台幣1,000元由受輔助宣告之人程堂棋負擔。
    理  由
一、聲請意旨略以：聲請人為相對人之女兒，相對人因年邁失智
    ，意識及記憶力嚴重退化，一直以來在嘉義基督教醫院就診
    治療，更於民國111年5月間因罹患癌症住院，身體狀況不穩
    定，因多重病因，致其為意思表示或受意思表示之能力顯有
    不足，有就診紀錄可證，未避免相對人受到欺騙，依民法第
    15條之1、第1113條之1及家事事件法第177條規定，請求裁
    定相對人為受輔助宣告之人，並選定其女兒程彤恩、兒子程
    明彬為輔助人等語。
二、按對於因精神障礙或其他心智缺陷，致其為意思表示或受意
    思表示，或辨識其意思表示效果之能力，顯有不足者，法院
    得因本人、配偶、四親等內之親屬、最近一年有同居事實之
    其他親屬、檢察官、主管機關或社會福利機構之聲請，為輔
    助之宣告，民法第15條之1第1項定有明文。次按，受輔助宣
    告之人，應置輔助人。法院選定輔助人時，應依受輔助宣告
    之人之最佳利益，優先考量受輔助宣告之人之意見，審酌一
    切情狀，並注意下列事項：㈠受輔助宣告之人之身心狀態與
    生活及財產狀況。㈡受輔助宣告之人與其配偶、子女或其他
    共同生活之人間之情感狀況。㈢輔助人之職業、經歷、意見
    及其與受輔助宣告之人之利害關係。㈣法人為輔助人時，其
    事業之種類與內容，法人及其代表人與受輔助宣告之人之利
    害關係，民法第1113條之1第1項、同條第2項準用第1111條
    之1亦分別規範甚明。
三、經查，聲請人主張之事實，業據提出就診紀錄、戶籍謄本為
    證。並經本院審驗相對人之精神及心智狀況，於戴德森醫療
    財團法人嘉義基督教醫院精神科醫師趙星豪醫師前訊問相對
    人：相對人對於姓名、出生年月、現在何處等問題可以正確
    回答，但無法回答現在幾歲，有勘驗筆錄可參。參酌趙星豪
    醫師所為之精神鑑定結論略以：相對人罹患失智症，雖經藥
    物治療，但認知功能仍有缺損，日常生活亦需他人監督、協
    助，在鑑定時，相對人意識清醒，對於問話均可正確回應，
    但注意力、短期記憶力與理解判斷能力已明顯較一般人為弱
    ，故相對人因其他心智缺陷，致其為意思表示或受意思表示
    ，或辨識其意思表示效果之能力，顯有不足，建議為輔助宣
    告等情，此亦有精神鑑定報告書1份可為參考。基上足認相
    對人確因其他心智缺陷，致其為意思表示或受意思表示，或
    辨識其意思表示效果之能力，均顯有不足等情為真，故本件
    聲請為有理由，爰依上揭規定，宣告相對人為受輔助宣告之
    人。
四、本件相對人既經為輔助之宣告，應依上開規定，為其選定輔
    助人。本院審酌相對人與配偶程王花美育有2男2女，長男程
    明章已於101年1月31日過世，最近親屬為配偶及子女等共4
    人。程彤恩、程明彬分別為相對人之次女、次男，為至親關
    係，彼此間應具有一定之信賴感及依附感，且相對人之配偶
    程王花美、長女程瑞娥均表示同意由程彤恩、程明彬擔任相
    對人之輔助人，相對人本人在鑑定時也表示同意由程彤恩、
    程明彬擔任其輔助人，此有勘驗筆錄、戶籍謄本及親屬同意
    書在卷可稽，堪信由程彤恩、程明彬擔任相對人之輔助人，
    應符合相對人之最佳利益。依上開規定，選定程彤恩、程明
    彬為相對人之輔助人，以保護受輔助宣告之人。又受輔助宣
    告之人法無明文需為其選任會同開具財產清冊之人（僅受監
    護宣告時有選任會同開具財產清冊之人之必要），故本案情
    形無庸選任會同開具財產清冊之人，附此敘明。
五、受輔助宣告之人為如附表所示之行為，均應經輔助人同意：
㈠、依民法第15條之2條文內容可知，受輔助宣告之人並未喪失行
    為能力，且依法並未完全剝奪其財產處分權，惟為保護其權
    益，於其為重要之法律行為時，應經輔助人同意，是民法第
    15條之2第1項列舉第1款至第6款之行為，應經輔助人之同意
    ，且為免此上揭列舉之法律行為有掛一漏萬之虞，故於同項
    第7款授權法院得依聲請人或輔助人之聲請，視個案情況，
    指定受輔助宣告人為上揭6款以外之特定行為，亦須經輔助
    人同意，以保護受輔助宣告人之權益。
㈡、關係人程明彬於鑑定時表示，因相對人意識不太清楚，受到
    程明章之子（即相對人之孫，程明章已於101年1月31日過世
    ）影響，隨意交付了一些非自己意料中的財物，希望限制相
    對人為保險契約的締結、解約、理賠等行為，且限制其單獨
    至金融機構取款之行為等語。依前揭鑑定內容可知相對人可
    以為簡單應答，但對困難問題已難以回覆，理解及判斷能力
    均較一般人為弱，確已影響其財務判斷能力。本院審酌相對
    人之生活需要情形、理解程度、過往消費情形、年齡等情，
    爰裁定增列如附表所示行為之事項，均須經輔助人同意，以
    保護相對人權利。
六、依家事事件法第177條第2項、第164條第2項，裁定如主文。
中　　華　　民　　國　　111 　年　　8 　　月　　17　　日
                  家事法庭    法　官  洪嘉蘭           
以上正本係照原本作成。
如對本裁定抗告，須於裁定送達後10日之不變期間內，向本院提
出抗告狀，並繳納抗告費新臺幣1,000元。
中　　華　　民　　國　　111 　年　　8 　　月　　17　　日
                              書記官　林玫熹   

附表：受輔助宣告人為下列法律行為時，應經輔助人之同意
1 為獨資、合夥營業或為法人之負責人。 2 為消費借貸（借款）、消費寄託（存款）、保證、贈與或信託。（★包含金融機構取款） 3 為訴訟行為。 4 為和解、調解、調處或簽訂仲裁契約。 5 為不動產、船舶、航空器、汽車或其他重要財產之處分、設定負擔、買賣、租賃或借貸。 6 為遺產分割、遺贈、拋棄繼承權或其他相關權利。 7 為票據行為。 8 除現有門號外，再申辦手機、行動電話門號時，應經輔助人同意始為有效。 9 保險契約之簽立、解約、聲請理賠等事宜。 10 申辦信用卡時，應經輔助人同意始為有效。